【裁判字號】    96,重訴,60
【裁判日期】    991230
【裁判案由】    侵權行為損害賠償等
【裁判全文】
臺灣苗栗地方法院民事判決              96年度重訴字第60號
原      告  財政部國有財產局
法定代理人  郭武博
訴訟代理人  蔡榮富
            陳燕昌
複代理人    張堂歆律師
被      告  許源
            黃富發即黃清發
            黃陳英
            黃進財
            黃進誠
            黃進忠
前五人共同
訴訟代理人  廖宜祥律師
複  代理人  鄭輔鈿
上列當事人間請求侵權行為損害賠償等事件，本院於民國99年12
月14日言詞辯論終結，判決如下：
    主  文
原告之訴及假執行之聲請均駁回。
訴訟費用由原告負擔。
    事實及理由
一、被告黃富發即黃清發、黃陳英、黃進財、黃進誠、黃進忠
    經合法通知，未於最後言詞辯論期日到場，核無民事訴訟法
    第386 條各款之情形，爰依原告之聲請，由其一造辯論判決
    。
二、原告主張：坐落苗栗縣後龍鎮○○○段4934、4936地號土地
    為原告管理之國有地。原告於民國86年10月8 日及92年11月
    2 日將系爭4934地號土地出租與訴外人黃慶文（已歿），並
    簽訂「國有耕地放租租賃契約書」；另將系爭4936地號土地
    出租與被告黃富發（原名黃清發）並簽訂「國有耕地放租租
    賃契約書」。嗣因上開土地於93年間遭被告許源非法掩埋
    棄置廢棄物，經本院以94年度訴字第378 號刑事判決有罪確
    定。依民法第432 條前段規定，承租人應以善良管理人之注
    意，保管租賃物。租賃物有生產力者，並應保持其生產力。
    訴外人黃慶文及被告黃富發承租系爭土地，未盡善良管理人
    之注意，致系爭土地遭盜採砂石後掩埋大量廢棄物，破壞土
    質、影響土地資源之使用，是應由被告清除廢棄物並回復土
    地原狀。又依民法第432 條後段規定承租人違反前項義務，
    致租賃物毀損、滅失者，負損害賠償責任。系爭土地經原告
    於95年10月28日至30日洽請廠商進行現場開挖估價結果，系
    爭4934地號土地面積約2,475 平方公尺、系爭4936地號土地
    面積約1,285 平方公尺，深度均約計6 公尺；計算盜採砂石
    數量，系爭4934地號土地約14,850立方公尺（2,475 ×6 ＝
    14,850）、系爭4936地號土地約7,710 立方公尺（1,285 ×
    6 ＝7,710 ）。復依經濟部礦物局公布之全國各縣市砂石96
    年2 月份產量及價格表所載，苗栗縣「砂」的單價每立方公
    尺單價為500 元。系爭4934地號土地遭盜採之砂石價值為
    7,425,000 元（14,850×500 ＝7,425,000 元）、系爭4936
    地號為3,855,000 元（7,710 ×500 ＝3,855,000 元）。又
    訴外人黃慶文業於94年12月22日死亡，其繼承人為被告黃陳
    英、黃進財、黃進誠、黃進忠等四人。為此爰依民法第
    184 、185 、213 、215 、432 、767 條等規定，請求被告
    連帶負損害賠償責任。並聲明：(1)被告黃陳英、黃進財、
    黃進誠、黃進忠及許源應連帶給付原告7,425,000 元，及
    自起訴狀繕本送達翌日起至清償日止，按年息百分之五計算
    之利息。(2)被告黃富發及許源應連帶給付原告3,855,000
    元，及自起訴狀繕本送達翌日起至清償日止，按年息百分之
    5 計算之利息。(3)願供擔保請准宣告假執行。
三、被告黃富發未於最後言詞辯論期日到場，惟據其前提出之答
    辯略以：系爭4936地號土地係遭被告許源違法開挖掩埋廢
    棄物，而訴外人黃火吉、黃慶文曾證稱系爭4936地號土地係
    黃火吉向國有財產局承租，被告許源於偵訊中亦陳稱其係
    向黃火吉、黃慶文借用系爭土地等語，有臺灣苗栗地方法院
    檢察署94年偵字第4913號卷可參，足見被告黃富發並未向原
    告承租系爭4936地號土地，非契約當事人，無違反租約義務
    ，亦非侵權行為之行為人，無須連帶賠償等語，資為抗辯。
    被告黃陳英、黃進財、黃進誠、黃進忠等四人亦未於最後
    言詞辯論期日到場，惟據其等之前提出之答辯略以：連帶給
    付責任以法律定有明文或有明示者，始能成立，本件侵權行
    為人係被告許源一人，被告黃陳英等四人均為黃慶文之
    法定繼承人，未為任何侵權行為，無須與被告許源共同負
    擔損害賠償責任。且民法第421 條至第463 條之1 有關租賃
    章節，並無連帶債務之明文，被告黃陳英等四人與原告間
    亦無須連帶負責之明示意思表示，是原告請求被告黃陳英
    等四人與被告許源負連帶責任，於法無據。又系爭土地已
    整地完成，回復原狀，原告請求損害賠償即屬無據等語，資
    為抗辯。並均聲明：原告之訴駁回，如受不利益判決，請准
    供擔保免為假執行。被告許源則以：伊已照原告所要求將
    廢棄物清除乾淨，且經原告檢查完畢等語，資為抗辯。並聲
    明：原告之訴駁回。
四、原告主張坐落苗栗縣後龍鎮○○○段4934、4936地號土地為
    其所管理之國有土地，原告於民國86年10月8 日及92年11月
    2 日將系爭4934地號土地出租與訴外人黃慶文（已歿），並
    簽訂「國有耕地放租租賃契約書」；另將系爭4936地號土地
    出租與被告黃富發並簽訂「國有耕地放租租賃契約書」；上
    開土地於93年間遭被告許源掩埋棄置廢棄物，嗣經查獲起
    訴，被告許源遭判處有罪確定等情，業據原告提出土地登
    記謄本、國有耕地租賃契約書、苗栗縣事業廢棄物處理稽查
    紀錄工作單，並經本院依職權調取相關刑事案卷查閱無訛，
    堪信為真實。
五、按因故意或過失，不法侵害他人之權利者，負損害賠償責任
    ，民法第184 條第1 項前段定有明文。次按負損害賠償責任
    者，除法律另有規定或契約另有訂定外，應回復他方損害發
    生前之原狀；債權人得請求支付回復原狀所必要之費用，以
    代回復原狀，同法第213 條第1 項及第3 項亦分別定有明文
    。又所謂回復原狀，即回復損害發生前之狀態，但不以與損
    害發生前之狀態同一為限，同種類亦無不可（最高法院79年
    度台上字第1826號判決參照）。經查，系爭4934、4936等地
    號土地固經被告許源堆置掩埋廢棄物，致原告受有損害，
    惟被告業已將系爭土地上之廢棄物挖空，並填入乾淨土質，
    回復至損害發生前之原狀，此據本院於99年9 月24日會同兩
    造至現場履勘明確：被告於系爭土地上挖掘6 個深約5 至7
    米的洞，洞口面積約50至60平方公尺，洞內土質乾淨，與一
    般土質差不多，且並無發現任何廢棄物或建築廢棄土，而上
    開6 個洞口面積大致佈滿系爭土地，顯見被告業將系爭土地
    回復原狀等情，有本院勘驗筆錄及現場照片在卷可稽。原告
    除派員於勘驗現場檢視無誤外，就被告業已回復原狀一節復
    不爭執，是堪認被告業已將系爭4934、4936地號土地回復至
    損害發生前之狀態，從而，應認原告所受之損害業經填補，
    已無損害可言。而侵權行為成立之客觀要件須有損害之發生
    ，倘無損害，即不發生賠償問題。本件被告既於言詞辯論終
    結前將土地回復原狀，原告已無受有損害，則其依侵權行為
    法律關係請求被告賠償其損害，即屬無據，應予駁回。原告
    之訴既經駁回，其假執行之聲請亦失所附麗，應併予駁回。
六、本件事證已臻明確，兩造其餘攻擊防禦方法及舉證，核與判
    決結果無影響，爰不一一論述，附此敘明。
七、訴訟費用負擔之依據：民事訴訟法第78條。
中    華    民    國    99    年    12    月    30    日
                        民事庭法  官  楊中琪
以上正本係照原本作成。
如對本判決上訴，須於判決送達後20日內向本院提出上訴狀。
如委任律師提起上訴者，應一併繳納上訴審裁判費。
                              書記官  李曉君
中    華    民    國    99    年    12    月    30    日

司法院資訊處製作；財團法人民間司法改革基金會備份。
